【裁判字號】    95,判,489
【裁判日期】    950413
【裁判案由】    優惠存款
【裁判全文】
最  高  行  政  法  院  判  決
                                     95年度判字第00489號
上  訴  人  乙○○
被 上訴 人  銓敘部
代  表  人  甲○○
上列當事人間因優惠存款事件，上訴人不服中華民國93年10月8
日臺北高等行政法院92年度訴字第3585號判決，提起上訴。本院
判決如下：
    主  文
上訴駁回。
上訴審訴訟費用由上訴人負擔。
    理  由
一、上訴人原任交通部臺灣區國道新建工程局（以下簡稱新建工
    程局）室主任，經被上訴人以民國（以下同）92年4月29日
    部退三字第0922244885號函依公務人員退休法第4條第1項第
    2款規定，核定退休生效日期為92年6月5日，並於該函說明
    第3點備註欄（4）加註：「黃室主任依行政院訂定之全國軍
    公教員工待遇支給要點（以下簡稱待遇支給要點）之公務人
    員俸額標準表（以下簡稱俸額標準表）支（俸）薪之公務人
    員，依規定不得辦理優惠存款。」且於同函檢送之公務人員
    月退休金證書附註欄加註：「公保養老給付金額不得辦理優
    惠存款。」等在案。上訴人不服上開退休核定函說明第3點
    備註欄（4 ）加註不得辦理優惠存款之處分，提起復審，遭
    駁回後，遂提起行政訴訟。
二、上訴人於原審起訴主張：上訴人92年6月由新建工程局自願
    退休，84年7月前任滿公職20年（其中最初15年在可享優惠
    存款的一般行政機關服務），只要調回一般行政機關退休，
    就可享受公保退休金全額之優惠存款，但因為未請調機關，
    以致未能享受。而按原審法院90年度訴字第6137號判決意旨
    ，本件上訴人任職臺灣警備總司令部自64年7月1日至79年9
    月1日間之退休俸額（指公保養老給付），與前述判決之情
    節完全相同，係屬得以辦理優惠存款之服務年資，應請准予
    就上訴人部分年資（公保養老給付部分）辦理優惠存款，始
    符合「平等原則」。至以最後在職之機關係適用待遇支給要
    點之俸額標準表支薪者，始得辦理，完全不論前述退休金計
    算方式與任職時間長短，一律以最後之任職機關所適用之待
    遇支給規定作為判斷標準，將發生不公平之結果，亦偏離辦
    理優惠存款之目的。基此，被上訴人依退休公務人員公保養
    老給付金額優惠存款要點（以下簡稱公保優存要點）第2點
    之規定，認上訴人之公保養老給付不合辦理優惠存款，顯屬
    恣意之差別待遇，實有違平等原則之要求。為此，求為判決
    （一）復審決定及原處分關於上訴人之退休核定函有關任職
    臺灣警備總司令部自64年7月1日至79年9月1日間之退休俸額
    （指公保養老給付）「不得辦理優惠存款」部分（意即上訴
    人之退休核定函說明第3點備註欄（4）加註不得辦理優惠存
    款部分）均撤銷。（二）被上訴人應將原處分關於上訴人部
    分「不得辦理優惠存款」字句註銷，並准予上訴人就該部分
    之公保養老給付辦理優惠存款等語。
三、被上訴人則以：本件上訴人最後在職之機關為新建工程局，
    係適用未實施用人費率交通事業機構待遇，並非適用待遇支
    給要點之俸額標準表支薪，與公保優存要點規定所需條件顯
    有不合，是以，被上訴人92年4月29日部退三字第092224488
    5號函備註及月退休金證書附註欄，核定上訴人公保養老給
    付金額不得辦理優惠存款，於法並無違誤等語，作為抗辯。
四、原審審酌全辯論意旨及調查證據之結果，以：退休公務人員
    公保養老給付金額得否辦理優惠存款，法律並無明文規定，
    被上訴人於63年12月17日訂定發布公保優存要點，以作為辦
    理退休公務人員公保養老給付金額優惠存款之依據，是以，
    退休公務人員公保養老給付優惠存款，係政府早期為照顧一
    般公教人員退休生活而建立之政策性福利措施，並非公教人
    員保險之法定給付項目。又公保優存要點之訂定，係屬被上
    訴人之權責，其超額利息亦由退休金支給機關編列預算支付
    ，並非由保險費負擔，故該要點之適用對象，係被上訴人依
    制度之本旨，於符合整體公益衡平原則，並兼顧退休公務人
    員之實質權益保障，就不同待遇類型人員之退休與在職所得
    多寡加以斟酌後所為規定，既未逾越權限，亦與公務人員退
    休法暨施行細則、公務人員保險法暨施行細則並未牴觸。依
    89年10月4日修正發布上開要點第2點第1項規定，退休公務
    人員除須依公務人員退休法辦理退休外，並須其最後在職機
    關係適用待遇支給要點之俸額標準表支薪，且依84年7月1日
    公務人員退休法修正施行前之公務人員保險年資所核發之公
    保養老給付，始得依該要點辦理優惠存款。本件上訴人原係
    新建工程局室主任，其自願退休案，前經被上訴人以92年4
    月29日部退三字第0922244885號函核定自92年6月5日退休生
    效，並以其最後在職之新建工程局，係適用未實施用人費率
    之交通事業機構待遇，並非適用待遇支給要點之俸額標準表
    支薪，核與公保優存要點第2點第1項規定之條件不合；且原
    審法院90年度訴字第6137號判決，既經本院93年度判字第78
    號判決廢棄，從而，上訴人訴請將其曾任職前臺灣警備總司
    令部保安處自64年7月起至79年9月間職等年資之退休俸額參
    照上開判決，重新核定其公保優惠存款乙節，已於法無據等
    由，乃駁回上訴人在原審之訴。
五、上訴意旨略謂：查本件訴訟所依據之公保優存要點，被上訴
    人本應依行政程序法第174條之1之規定辦理，惟被上訴人並
    未於行政程序法施行後2年內，就上開法令依上述規定辦理
    ，故上開法令應已失效，原審竟怠於行使規範審查之權限，
    其有不適用法規或適用不當之違法。又查，本件訴訟所依據
    之公保優存要點第2點規定，違反憲法第7條及行政程序法第
    6條所規定之「平等原則」，迭經上訴人於原審指證歷歷，
    惟原審竟怠於行使規範審查權，對於上開法規範究竟有無違
    反平等原則，未置一詞，其判決違背法令。再者，公保養老
    給付得辦理優惠存款，既係為照顧一般公教人員退休生活而
    建立，因退撫新制實施前之年資仍依舊制計算退休金，則84
    年7月1日退撫新制實施前之公務人員保險年資部分，其換算
    之公保養老給付，即應得以辦理優惠存款，始能達成當初建
    立公保養老給付辦理優惠存款之目的。但其以最後在職之機
    關係適用待遇支給要點之俸額標準表支薪者，始得辦理，完
    全不論前述退休金計算方式與任職時間長短，一律以最後之
    任職機關所適用之待遇支給規定作為判斷標準，將發生不公
    平之結果，亦偏離公保養老給付辦理優惠存款之目的，致使
    優惠存款要點採用「最後機關制」，形成獨厚被上訴人人員
    及各機關人事人員之「自肥條款」。基此，被上訴人所定公
    保優存要點第2點之規定，按司法院釋字第565號（按應係第
    485號之誤植）解釋意旨，顯屬恣意差別待遇，實有違平等
    原則之要求，其判決當然違背法令等語。
六、本院按行政程序法第174條之1規定：「本法施行前，行政機
    關依中央法規標準法第7條訂定之命令，須以法律規定或以
    法律明列其授權依據者，應於本法施行後二年內，以法律規
    定或以法律明列其授權依據後修正或訂定；逾期失效。」，
    係有關法律保留原則之規定。惟何種事項須以法律規定或法
    律明列其授權依據者，參照司法院釋字第443號解釋理由書
    ：「．．．至何種事項應以法律直接規範或得委由命令予以
    規定，與所謂規範密度有關，應視規範對象、內容或法益本
    身及其所受限制之輕重而容許合理之差異：諸如剝奪人民生
    命或限制人民身體自由者，必須遵守罪刑法定主義，以制定
    法律之方式為之；涉及人民其他自由權利之限制者，亦應由
    法律加以規定，如以法律授權主管機關發布命令為補充規定
    時，其授權應符合具體明確之原則；若僅屬與執行法律之細
    節性、技術性次要事項，則得由主管機關發布命令為必要之
    規範，雖因而對人民產生不便或輕微影響，尚非憲法所不許
    。又關於給付行政措施，其受法律規範之密度，自較限制人
    民權益者寬鬆，倘涉及公共利益之重大事項者，應有法律或
    法律受權之命令為依據之必要，乃屬當然。．．．」本件所
    適用之公保優存要點，其所規範事項係屬給付行政範疇，其
    受法律規範之密度較為寬鬆，祗須有國會通過之預算為依據
    ，其措施之合法性即無疑義，與法律保留原則並無違背，核
    與行政程序法第174條之1規定無涉，自無逾期失效之問題。
    次按司法院釋字第485號解釋，旨在揭示有關社會政策之立
    法，應符合實質平等原則。（上訴人所引司法院釋字第565
    號解釋，就財政部發布之證券交易所得課徵所得稅注意事項
    第5項明定僅停徵一定證券交易金額者之證券交易所得，所
    為合理之差別規定，並未違背平等原則，予以闡示，與本件
    核心問題不同，應係誤繕解釋之號次）。本件原判決於理由
    項下已先明：該要點係依制度之本旨，於符合整體公益衡
    平原則，並兼顧退休公務人員之實質權益保障，就不同待遇
    類型人員之退休與在職所得多寡加以斟酌後所為規定等語；
    復援引本院93年度判字第78號判決理由所述：「優惠存款既
    為政策性補助措施，於政府預算有限之情況下，主管機關自
    得本其權責加以審酌得適用之對象與範圍，以期有限之資源
    發揮最大之效益。基於上開優惠存款要點之訂定，係屬被上
    訴人之職權，於審酌政府財力負擔及各類公務人員待遇類型
    等因素，考量整體公益衡平原則，並兼顧退休公務人員之實
    質權益保障，於政府補助性支出之資源有限情況下，以退休
    公務人員最後在職機關係適用行政院訂定之全國軍公教員工
    待遇支給要點之公務人員俸額標準表支薪為其要件，亦即就
    上開優惠存款制度之對象與範圍為必要及限定性之分配，難
    謂與憲法第7條之平等原則相牴觸」等意旨。原審並無怠於
    行使規範審查權，亦無上訴人所稱「未置一詞」之情形，且
    與司法院釋字第485號、第565號解釋意旨並無牴觸。再按政
    府各部門之職掌特性各有不同，為反應工作內涵之繁簡難易
    、職責輕重，並以績效為導向，乃訂有不同之待遇類型，而
    適用不同待遇類型之人員，其各項權益之設計互有不同，以
    求整體之衡平，尚不得就個別權益事項相互援引比照。又被
    上訴人於63年訂定公保優存要點自始即規定養老給付辦理優
    惠存款之範圍，應以依公務人員退休法核准退休之人員，並
    依行政院訂定之「全國軍公教人員待遇支給辦法」（按：現
    已修正為「全國軍公教員工待遇支給要點」）所定之公務人
    員俸額標準表支薪者為限，並非於上訴人調職至交通部臺灣
    區國道新建工程局後始修正該項規定，上訴人基於其自由意
    願轉調至不得辦理優惠存款之機關，致不得辦理優惠存款乃
    其自由意願選擇之結果。上訴人所稱公保優存要點採「最後
    機關制」偏離優惠存款之目的云云，亦無可採。另人事人員
    或須職期輪調人員，其調任各機關應依公務人員相關法令，
    本專才、專業、適才、適所之旨，並依其學識、才能、經驗
    等為人與事之適切配合，並禁止不當之聯結，故上訴人主張
    被上訴人不修正公保優存要點以求自肥，實屬誤解。綜上述
    ，上訴人所訴各節，尚無足採。上訴論旨猶執前詞，指摘原
    判決違誤，為無理由，應予駁回。
據上論結，本件上訴為無理由，爰依行政訴訟法第255條第1項、
第98條第3項前段，判決如主文。
中    華    民    國    95    年    4     月    13    日
                  第二庭審判長法  官  廖  政  雄
                              法  官  林  清  祥
                              法  官  鍾  耀  光
                              法  官  姜  仁  脩
                              法  官  胡  國  棟
以  上  正  本  證  明  與  原  本  無  異
中    華    民    國    95    年    4     月    13    日
                              書記官  張  雅  琴


司法院資訊處製作；財團法人民間司法改革基金會備份。
